臺灣桃園地方法院民事判決
111年度訴字第1999號
原      告  林才鈞
被      告  巫玲娟
訴訟代理人  王偉青
上列當事人間請求分配表異議之訴事件，本院於民國111年11月1
1日辯論終結，判決如下：
    主  文
一、本院109年度司執字第86482號強制執行事件於民國111年5月
    6日製作之分配表，其中次序8、9所列被告債權分配金額於
    超過新幣3,611,161元部分，應予剔除，不得列入分配。
二、原告其餘之訴駁回。
三、訴訟費用由被告負擔99％，餘由原告負擔。
    事實及理由
壹、程序事項：
    按債權人或債務人對於分配表所載各債權人之債權或分配金
    額有不同意者，應於分配期日1日前，向執行法院提出書狀
    ，聲明異議；異議未終結者，為異議之債權人或債務人，得
    向執行法院對為反對陳述之債權人或債務人提起分配表異議
    之訴；聲明異議人未於分配期日起10日內向執行法院為起訴
    之證明者，視為撤回其異議之聲明，強制執行法第39條第1
    項、第41條第1項前段、第3項前段分別定有明文。查本院10
    9年度司執字第86482號清償債務強制執行事件（下稱系爭執
    行事件），於民國111年5月6日製作之分配表（下稱系爭分
    配表），定於111年6月21日實行分配，原告於111年6月20日
    向本院民事執行處提出「分配表異議之訴狀」而聲明異議，
    並經執行處將該文狀轉送本院民事庭分案（即本案），上情
    業據本院調取系爭執行事件卷宗查閱屬實，是原告提起本件
    分配表異議之訴，核與前揭法規相符，應屬合法。
貳、實體事項：
一、原告起訴主張略以：
　㈠原告前於107.12.19向被告借款取得新臺幣（下同）141萬7千
    元，及於108.1.10向被告借款取得50萬元，合計原告向被告
    借款之本金為191萬7千元，並非系爭分配表所載之「本金20
    0萬元」。另原告於108.12.24向被告借款取得48萬2080元，
    此金額始為借款本金，並非系爭分配表所載之「本金50萬元
    」。　　
　㈡再者，當初違約金部分約定為年息20％，因民法第205條修正
    自110.7.20起約定利息逾週年利率16％者，超過部分無效，
    且債權利息為年息20％、再加上違約金年息20％，實際上為年
    息40％，實屬過高，請求將違約金酌減為年息10％。
　㈢聲明：系爭分配表次序8、9合計對被告分配之4,156,712元【
    按查：原告漏未加計被告取得執行名義之費用500元，次序8
    、9金額合計應為4,157,212元】，應減為3,580,760 元，上
    開差額（575,952元）並應分配予原告。　　　　
二、被告答辯略以：
　　兩造前後共簽立兩份借貸契約書，時間分別為107.12.14、1
    08.12.23，借貸本金分別為200萬元、50萬元，違約金是當
    初雙方簽訂借貸契約書時就約定的，當時有向原告說明，原
    告沒有異議。另被告前向本院聲請對原告核發250萬元（200
    萬+50萬）之支付命令，業經本院核發支付命令並於109.10.
    28確定在案。故本件原告之訴為無理由，並聲明：原告之訴
    駁回。    
三、查原告前於107.12.14、108.12.23分別簽立借貸契約書各1
    份向被告借款，並分別於107.12.17、108.12.23辦理設定擔
    保債權總金額280萬元、70萬元、利息約定為年息20％、違約
    金亦約定依年息20％一次計收之第二、三順位抵押權，經被
    告向本院聲請對原告設定抵押之財產為強制執行，本院以系
    爭執行事件受理在案，此有原告所簽立之借貸契約書影本2
    份（見本院卷第47至50頁）在卷可參，並經本院調閱系爭執
    行事件全卷核閱無訛，且為兩造所不爭執，堪信為真。
四、本院得心證之理由：
　㈠借款本金部分：
　1.按當事人主張有利於己之事實者，就其事實有舉證之責任。
    但法律別有規定，或依其情形顯失公平者，不在此限，民事
    訴訟法第277 條定有明文；分配表異議之訴屬形成之訴，其
    訴訟標的為對分配表之異議權，倘原告係以被告聲明參與分
    配之債權不存在為異議權之理由，其本質上即含有消極確認
    債權不存在訴訟之性質，如被告主張其債權存在，依舉證責
    任分配法則，自應先由主張該債權存在之被告負舉證之責（
    參最高法院101年度台上字第904號判決意旨）。復按稱消費
    借貸者，於當事人間必本於借貸之意思合致，而有移轉金錢
    或其他代替物之所有權於他方之行為，始得當之。倘當事人
    主張與他方有消費借貸關係存在者，自應就該借貸意思互相
    表示合致及借款業已交付之事實，均負舉證之責任（參最高
    法院98年度台上字第1045號判決要旨）。如當事人間就是否
    已實際交付之事實有爭執，應由主張已為交付之貸與人負舉
    證責任（參最高法院88年度台上字第1364號判決）。
　2.原告主張：當初向被告借款時，實際取得之款項分別為191
    萬7千元（141萬7千元+50萬元）及48萬2080元，並非系爭分
    配表所載之「200萬元」及「50萬元」等語。對此，被告不
    否認當初借款時交付原告之款項有扣除「代辦費」之情（亦
    即，借貸200萬元的代辦費為83,000元，借貸50萬元的代辦
    費用為17,920元），並稱：原告當初經由仲介介紹過來，原
    告沒有錢可以支付給介紹人，所以原告請我撥款時直接將仲
    介費撥款給仲介，另關於代書費、設定費及規費等大約1萬
    元，因代書在送件時會先墊付費用給地政事務所，當初有約
    定由原告支付代書費、設定費、規費等費用，所以當初由被
    告將這部分金額直接給付給代書等語（見本院卷第32-34頁1
    11.11.11筆錄）。
　3.按「債權人除前條限定之利息外，不得以折扣或其他方法，
    巧取利益」，民法第206條定有明文。而如前所述，關於約
    為1萬元之「代書費、設定費、規費等費用」，原告自陳當
    初有同意支付，且參酌借貸契約書第9條「因本件借貸契約
    而產生之抵押權設定及塗銷代辦費、地政規費，…均由債務
    人負擔」之約定（本院卷第47-50頁），本院認為此部分依
    約既應由原告負擔，則原告就此部分等同於借款時一併向被
    告借貸而由被告代為給付予代書，尚符交易常情，是此部分
    1萬元之費用，予以計入借款金額尚屬合理。至於仲介費部
    分，被告並未舉證於借款時曾約定應由原告支付仲介費之情
    ，參以借貸契約書亦無關於仲介費之約定，是本院認為此部
    分不應列入借款本金計算，。
　4.從而，本件原告之借款本金，應分別為492,080元及1,927,0
    00元（即：原告實際借得之款項，應分別加上「代書費、設
    定費、規費等費用」1萬元，亦即兩筆借款之本金合計為2,4
    19,080元）。　
　㈡利息部分：
　1.兩造就本件借款約定之利息為年息20％一節，均無爭執。此
    外，關於系爭分配表就110.7.20以後之利息，按照修法後民
    法第205條「約定利率，超過週年16％者，超過部分之約定，
    無效」之規定，均按年息16％計算一節，兩造亦均表示不爭
    執（參本院卷第33頁111.11.11筆錄），是系爭分配表就利
    息部分所採之年利率，均無違誤。
　2.據此，本院依前開認定之借款本金，以上開利率計算後，被
    告應受分配之利息，分別如附表所示（關於借款本金492,08
    0元部分，利息計為160,809元；關於借款本金1,927,000元
    部分，利息計為619,174元。以上，利息合計為779,983元）
    。
　㈢違約金部分：
　1.按當事人得約定債務人不履行債務時，應支付違約金。民法
    第250條第1項定有明文。又違約金有賠償性違約金及懲罰性
    違約金，其性質及作用各自不同。前者係以違約金作為債務
    不履行所生損害之賠償總額之預定，債權人除違約金外，不
    得另行請求損害賠償；後者則係以強制債務履行為目的，確
    保債權效力之強制罰，於債務不履行時，債權人除得請求支
    付違約金外，並得請求履行債務，或不履行之損害賠償，此
    時該違約金具有懲罰之性質，而非僅為賠償總額之預定，債
    務人於違約時除應支付違約金外，其餘因契約之約定或其他
    債之關係應負之一切賠償責任，均不受影響（參最高法院10
    6年度台上字第1853號判決）。次按當事人約定之違約金過
    高者，法院得依民法第252條規定，酌減至相當之數額。倘
    屬賠償額預定性之違約金，自應以當事人實際所受損害為主
    要之酌量標準；若屬懲罰性之違約金，則除應依一般客觀事
    實、社會經濟狀況酌定外，亦應參酌當事人所受損害情形，
    及就債務人若能如期履行債務時，債權人所得享受之一切利
    益為衡量之標準，始符違約罰之目的（參最高法院102年度
    台上字第1222號、103年度台簡上字第21號判決）。
　2.經查，依本件借貸契約書第6條約定之內容，應認本件違約
    金之性質為懲罰性違約金（參本院卷第47、49頁）。而懲罰
    性違約金係用以強化債務人還款意願及提高債權人受償機率
    ，依上揭說明，懲罰性違約金約定是否過高而應予酌減，端
    視債務人本件違約之一切情狀、當事人所受損害情形，及就
    債務人若能如期履行債務時，債權人所得享受之一切利益為
    衡量之標準。依兩造間關於違約金之約定，為年息20％。按
    我國目前各銀行之有擔保放款之週年利率都不超過5％，又依
    銀行法第47條之1第2項規定銀行之現金卡及信用卡之週年利
    率不得超過年利率15％。而兩造間系爭借款雖屬民間借貸，
    而較重視債務人個人信用，現實社會有諸多無法向銀行貸款
    者，仍有借款週轉之需求，始有轉向民間借款之現實狀況，
    則縱雙方約定之違約金較高，亦係因被告冒較高風險提供資
    金予原告所生，原告亦因此得在燃眉之急解決資金需求，是
    所約定之違約金高低，當無從單與現況銀行利息或違約金之
    利率高低相比擬，然原告已提供其所有之土地作為還款擔保
    ，信用風險相對較低，尚無以高額違約金督促債務人履行之
    必要，且上開違約金之約定係按日依債權額之一定比率逐日
    發生，實與利息相當，若坐令收取，無異鼓勵迴避法定最高
    利率規定，藉以巧取高利，故認兩造約定之違約金確屬過高
    ，應予酌減。復參酌兩造原約定應支付之利息已為年息20％
    等上述一切情狀，本院認為原告主張違約金以年息10％計算
    尚屬適當，則據此計算，被告得分配之違約金，於
　　84,800元、326,798元（合計411,598元）之範圍內，尚屬有
    據；逾此範圍之違約金債權，則不得請求。
　㈣結論：系爭分配表中關於次序8、9所列被告應受分配之金額
    ，應為3,611,161元【本金2,419,080元+利息779,983元+違
    約金411,598元+被告取得執行名義費用（兩造對此筆費用未
    爭執）500元＝3,611,161元】。　　
五、綜上所述，原告請求就系爭分配表（關於次序8、9）所列被
    告應受分配之金額4,157,212元（原告誤載為4,156,712 元
    ，因漏未加計被告取得執行名義之費用500元），應減為3,6
    11,161元【亦即：系爭分配表關於次序8、9所列被告債權分
    配金額，於超過新幣3,611,161元部分，應予剔除，不得列
    入分配】，為有理由，應予准許。逾此範圍之請求，為無理
    由，應予駁回【至關於差額如何及是否發還債務人即原告，
    此乃屬本院民事執行處應依法後續處理之事項，無待本案之
    諭知，併此敘明】。
六、本件事證已臻明確，兩造其餘陳述及證據，經本院斟酌後認
    均不足以影響本判決之結果，爰不予逐一論列。
七、訴訟費用負擔之依據：民事訴訟法第79條。 
中　　華　　民　　國　　111 　年　　12　　月　　19　　日
                        民事第二庭    法　官　周玉羣
附表（金額均為新臺幣）
債權原本（本金） 期間 日數 利率 金額（依本院認定之本金計算） 備註 1.分配表載：50萬元 2.原告主張：482,080元 3.本院認定：492,080元　 109.4.10～110.7.19 466 年利20％ 125,649元 利息             492,080元 110.7.20～110.12.29 163 年利16％ 35,160元 利息             492,080元 109.4.10～110.12.29 629 年利10％ 84,800元 違約金 1.分配表載：200萬元 2.原告主張：1,917,000元 3.本院認定：1,927,000元 109.4.20～110.7.19 456 年利20％ 481,486元 利息             1,927,000元 110.7.20～110.12.29 163 年利16％ 137,688元 利息             1,927,000元 109.4.20～110.12.29 619 年利10％ 326,798元 違約金 兩筆借款之本金 合計：241萬9080元    利息及違約金 合計1,191,581元  
以上正本係照原本作成
如對本判決上訴，須於判決送達後20日內向本院提出上訴狀。如
委任律師提起上訴者，應一併繳納上訴審裁判費。
中　　華　　民　　國　　111 　年　　12　　月　　19　　日
                                      書記官　蕭尹吟